臺灣板橋地方法院刑事判決　　　　　　　　　　　　　九十年度訴字第一一九三號
　　公　訴　人　臺灣板橋地方法院檢察署檢察官
　　被　　　告　戊○○
　　選任辯護人　賴玉梅律師
　　　　　　　　林正隆律師
　　被　　　告　子○○
　　右二被告共同
　　選任辯護人　陳憶娟律師
　　被　　　告　庚○○
　　右　一　人
　　選任辯護人　杜英達律師
　　　　　　　　方文君律師
　　被　　　告　未○○
　　被　　　告　辛○○
　　右　一　人
　　選任辯護人　李進成律師
　　　　　　　　黃勝文律師
　　被　　　告　丙○○
　　　　　　　　癸○○
　　　　　　　　丁○○
　　右三人共同
　　選任辯護人　湯明亮律師
右列被告因農會法案件，經檢察官提起公訴（九十年度選偵字第三一號），本院判決
如左：
    主  文
戊○○、子○○、庚○○、未○○共同農會之選舉，對於有選舉權之人，交付財物，
而約其選舉權為一定之行使，戊○○、子○○、庚○○均處有期徒刑陸月，未○○處
有期徒刑伍月；如易科罰金，均以參佰元折算壹日。交付之財物新臺幣伍拾萬元沒收
之。
辛○○農會之選舉有選舉權之人，收受財物，而許以為選舉權一定之行使，處有期徒
刑肆月，如易科罰金以參佰元折算壹日。
丙○○、癸○○、丁○○均無罪。
    事  實
一、緣臺北縣樹林市農會於民國九十年二月至三月間辦理九十年度第十四屆理事、監
    事及會員代表選舉，戊○○、庚○○均登記參選理事，子○○則登記參選該農會
    監事，辛○○則為該農會南園小組會員代表參選人，該小組應選會員代表三人，
    而登記參選之候選人同為三人，辛○○即因同額競選而必定當選。戊○○、子○○及庚○○為求勝選，乃與該農會贊助會員（非正式會員）未○○基於共同之犯
    意聯絡，於九十年一月十五日理事、監事候選人登記日截止後、同月二十三日（
    即農曆新年）前之一月下旬某日，四人同赴辛○○所經營位於臺北縣三峽鎮○○
    路一六八號旁之永嘉園藝店，由未○○將內裝有新臺幣（下同）五十萬元現金之
    紙袋交付予辛○○，對於因同額競選必定當選會員代表而有農會理事、監事選舉
    權之辛○○，約其於當選會員代表後，於農會理事選舉投票時支持戊○○、庚○○，監事選舉投票時則支持子○○，以為選舉權一定之行使。而有選舉權之辛○○在收受該五十萬元財物後，亦允以在理監事選舉將投票予戊○○、庚○○及子
    ○○，而約為其選舉權一定之行使。惟辛○○事後將上情轉知另位理事候選人丑
    ○○後，因丑○○要求將賄款退還，辛○○遂於九十年二月三日（即農民節）攜
    款赴未○○位於臺北縣樹林市○○街三六巷五號住處，將上開五十萬元退還予戊○○，嗣辛○○並於同年月十五日當選該農會會員代表。
三、案經法務部調查局臺北縣調查站及臺北縣政府警察局樹林分局移送臺灣板橋地方
    法院檢察署檢察官偵查起訴。
    理  由
壹、被告戊○○、子○○、庚○○、未○○及辛○○部分：
一、訊之被告戊○○、子○○、庚○○、未○○及辛○○均矢口否認有何犯行，被告
    戊○○、子○○、庚○○均辯稱僅係前往辛○○家中拜票，並無交付賄款之事云
    云，被告庚○○並稱其先前即已獲辛○○同意支持，並無再行致送賄款之必要等
    語，被告戊○○則尚稱其事後固應未○○之邀前往其住處與辛○○見面，惟當時
    辛○○僅係向伊表示因欠丑○○人情而要保持中立而已，並無交還五十萬元之情
    事；被告未○○則辯以當時原係應被告子○○之司機辰○○之邀請前往辛○○的
    花店，當時伊僅與辛○○打招呼，並未見到戊○○、子○○、庚○○等人，亦無
    交付賄款予辛○○之情事，而數日後辛○○在其住處係與戊○○交談，伊未聽見
    其等談話之內容，亦無交還賄款之情形。被告辛○○則稱其固有向卯○○、丑○○等人表示被告戊○○、子○○、庚○○、未○○等人曾致送五十萬元請伊在農
    會理監事選舉中予以支持，然辯以此係因丑○○始終未向其拜票，為剌激丑○○
    而故意如此告知，然所言內容並非事實，亦無事後至未○○家中退還賄款之事，
    而伊在調查局中係因調查員告以伊在電話中已說過收受五十萬元賄款之事，如為
    不同之陳述便不能回去等語相脅，方為承認收賄之事；而上開被告並均辯稱當時
    花店中客人甚多，不可能送賄云云。經查：
  (一)臺北縣樹林市農會於九十年二月至三月間辦理九十年度第十四屆理事、監事及會
    員代表選舉，同年一月十五日候選人登記截止，二月十五日由農會會員選舉各小
    組之會員代表，同月二十三日由當選之會員代表選舉理監事，三月五日再由當選
    之理事、監事分別互選理事長及常務監事；而戊○○、庚○○均登記參選理事，
    子○○則登記參選該農會監事，辛○○則為該農會南園小組會員代表參選人，該
    小組應選會員代表三人，而登記參選之候選人同為三人，辛○○即因同額競選而
    必定當選；而此次選舉中，參選之人分為戊○○及丑○○兩派，被告戊○○、子
    ○○、庚○○等為同一派系，欲推由戊○○、庚○○擔任理事，由子○○擔任監
    事等情，為被告戊○○、子○○、庚○○、未○○及辛○○均自承在卷一致，核
    與證人即時任樹林市農會會務股長之乙○○之證述相符，並與農會法第十九條、
    第二十條第二項之規定相為符合，足為認定。
  (二)被告戊○○、子○○、庚○○及未○○四人，於九十年一月十五日理事、監事候
    選人登記日截止後、農歷新年（即國曆一月二十三日）前之一月下旬某日，同赴
    被告辛○○所經營位於臺北縣三峽鎮○○路一六八號旁之永嘉園藝店，由被告未
    ○○將內裝有五十萬元現金之紙袋交付予被告辛○○，要求其於農會理事選舉投
    票時支持被告戊○○、庚○○，監事選舉投票時則支持被告子○○，而被告辛○○在收受該五十萬元財物後，亦允以在理監事選舉將投票予被告戊○○、庚○○
    及子○○，惟被告辛○○事後將上情轉知另位理事候選人丑○○後，因丑○○要
    求將賄款退還，被告辛○○遂於農民節（即九十年二月三日）攜款赴被告未○○
    位於臺北縣樹林市○○街三六巷五號住處，將上開五十萬元退還予被告戊○○，
    嗣被告辛○○並於同年月十五日當選該農會會員代表等情事，業據被告辛○○於
    九十年三月六日在法務部調查局臺北縣調查站（下稱為臺北縣調查站）接受調查
    員詢問時供述明確（參偵查卷第十九頁至第二十頁）。雖其嗣在本院審理中改異
    前供，並以前開情詞置辯，惟：
    1.被告辛○○雖在本院爭執其在調查中所為之自白及不利被告戊○○、子○○、
      庚○○及未○○之供述，係受調查員相脅所為，不具任意性云云，然觀乎被告
      辛○○上開調查中筆錄，尚有其就部分問題保持緘默之記載，如其確有受調查
      員脅迫而為陳述之情事，似不致有此等保持緘默記載之可能。而其在同日移送
      由檢察官訊問時，並未為此等抗辯，且在本院亦自承檢察官於訊問時有告知講
      真話不會有人找麻煩等語（參本院九十年八月二十七日訊問筆錄），足見其在
      檢察官訊問時所為供述均出於自由意志，茍其在調查員詢問之時真有受脅迫而
      違反自己意思陳述之情形，何以未在任意性可得確保之檢察官訊問中向檢察官
      說明？是其是項辯詞是否屬實，已非無疑。況在偵查中被告辛○○初尚否認有
      受賄之行為，然經檢察官提示其調查中之筆錄調查後，被告辛○○即明確供承
      被告戊○○、子○○、庚○○及未○○四人於九十年一月下旬至其花店致送五
      十萬元要求支持其等競選理監事等語（參偵旦卷第一二四頁背面），與其調查
      中之供述相為合致，尤足認其在調查中所為自白及不利被告戊○○、子○○、
      庚○○、未○○之供述確係出於自由意志所為。
    2.被告辛○○在本院審理中雖尚稱其係因丑○○始終未向其拜票，為剌激丑○○
      方為如此告稱云云，然其在調查及偵查中均未為如此置辯，至本院審理中突為
      此項辯詞，已難信為屬實；且受賄係犯罪行為，茲事體大，茍非真有其事，似
      不致僅為剌激丑○○之目的即為如此之告知，是被告辛○○此項辯解亦與事理
      相違，空言置辯，尚難遽信屬實。
  (二)又證人卯○○、丑○○亦分別證稱被告辛○○確曾告知其等關於被告戊○○、子
    ○○、庚○○及未○○等人致送賄款等語（參偵查卷第二百二十六頁背面、本院
    九十年八月二十七日訊問筆錄），核與被告辛○○上開自白及不利被告戊○○、
    子○○、庚○○、未○○之供述大抵相符。雖被告戊○○、子○○、庚○○、未
    ○○均辯以證人卯○○、丑○○及被告辛○○在樹林市農會此次選舉中係屬同一
    派系，與伊等處於競爭之對立地位，是以其等所言實不足採信，伊等亦因此而無
    向被告辛○○行賄拉票之可能云云。惟被告辛○○就其確曾向證人卯○○、丑○○二人告知關於被告戊○○、子○○、庚○○及未○○等人致送賄款等語，此迭
    經被告辛○○於偵查及審理中均是認在卷無訛，堪信證人卯○○、丑○○所為證
    述確為被告辛○○當時告知其等之內容無訛。而被告辛○○自承受賄情節，其自
    身必因此而遭追訴處罰，實無僅為不利被告戊○○、子○○、庚○○、未○○之
    目的，即甘冒使自己亦身陷囹圄之危險，而憑空捏造犯罪事實之可能。
  (三)再者臺北縣調查站因證人丑○○及被告戊○○於此次農會職員選舉涉有賄選之嫌
    向臺灣板橋地方法院檢察署檢察官申請核發通訊監察書，執行期間自九十年一月
    十三日起至同年三月十二日止，此有臺灣板橋地方法院檢察署通訊監察書稿、法
    務部調查局臺北縣調查通訊監察結果報告書等附卷可稽。而辛○○先後四次使用
    其所有0000000000號之行動電話與丑○○通話，被告辛○○在通話中
    向丑○○表示被告未○○、戊○○、庚○○、子○○等人致送賄款之情形，丑○○則要求被告辛○○應予退還戊○○，其後被告辛○○並表示已經退還等語，此
    有臺灣板橋地方法院檢察署九十年八月三十一日壬○森御九○選偵字第三八號函
    附通訊監察作業報告表及臺灣大哥大股份有限公司九十年八月二十五日九○資警
    字第九○○四三號函附用戶資料附卷可憑。查被告辛○○及證人丑○○就上開通
    訊監察作業報告表所載通訊譯文，均坦承確為其等當時通話之內容（參本院九十
    年八月二十七日訊問筆錄），被告戊○○、子○○、庚○○、未○○亦僅否認上
    開譯文所示之內容並非屬實，就確為被告辛○○及證人丑○○通話內容之形式上
    真正則不加爭執（參本院九十年八月二十七日訊問筆錄及九十一年一月二十五日
    訊問筆錄）。按上開通訊監察作業報告表所載譯文係通訊監察執行人員依監聽對
    話內容所記錄，屬刑事訴訟法第一百六十五條第一項所規定可為證據之文書，經
    本院依刑事訴訟法第一百六十五條第一項之規定以直接審理方式，顯示於公判庭
    加以調查，並經言詞辯論，自有證據能力。而上開通話內容係被告辛○○及證人
    丑○○在調查人員秘密通訊監察之情形下所為之對話，自具有甚高之憑信性，且
    既係在不知遭調查人員監聽之情形下所為之私人對話，自無可能係為故意入罪於
    被告戊○○、子○○、庚○○、未○○等人而為。被告辛○○在本院審理中雖尚
    稱係為剌激陳相如而故意如此告知，其內容並非屬實云云，然此項辯解實不足採
    信，已如前述，且其內容復與被告辛○○在調查及偵查中之供述互核相符，是以
    此通訊監察之結果，堪為認定被告被告戊○○、子○○、庚○○、未○○及辛○○犯罪事實之基礎。
  (四)被告子○○在調查中，矢口否認曾前往被告辛○○之花店向其拜票，經移送檢察
    官訊問，尚稱：「（問：一月中旬曾和庚○○、戊○○、未○○去辛○○的花店
    拜票？）本來有說要去，後來我沒去。」、「（問：如何記得那麼清楚？）因為
    我不能再做（按指其不能再擔任農會理事長），我不去拜票，所以沒去。」云云
    （參偵查卷第一四七頁），然此與被告戊○○、庚○○、未○○在調查、偵查中
    均供稱其等曾與被告子○○一同至被告辛○○之花店拜票等語顯然不符（參偵查
    卷第七頁、第二十七頁、第三十六頁、第一三九頁背面、第一五三頁背面、第一
    九五頁），殆至本院審理中始坦認確有向被告辛○○拜票之情形（參本院九十年
    十一月九日訊問筆錄），前後所述明顯相左，避就之情至為灼然。而被告戊○○
    、子○○、庚○○、未○○在本院審理中雖均辯稱當時僅係順道前往向被告辛○○拜票云云，然其就當時前往被告辛○○花店之情形，在本院分別及先後訊問中
    供述如下（被告戊○○、庚○○部分參本院九十年八月二十七日訊問筆錄，被告
    子○○部分參本院九十年十一月九日訊問筆錄，被告未○○部分參本院九十年十
    二月二十一日訊問筆錄）：
    1.就當日如何約同前往之情形部分：
      (1)被告戊○○稱：「‧‧‧當天上午子○○約我和庚○○、未○○要去三峽吃
        飯，是子○○打電話約我，我自己開車過去，我們約在福之屋日本料理，在
        三峽恩主公醫院附近，在半路我又接到子○○打電話說要一起去辛○○家拜
        票，因他的花店在餐廳附近，我就自己開車過去。」、「‧‧‧我並沒有看
        到庚○○、未○○，是子○○在電話中說他們兩人也要一起吃飯‧‧‧」。
      (2)被告庚○○稱：「辰○○打電話來說要一起去吃飯（吃午飯），那是在農歷
        （過年）前天的事，我不知他有無約其他人，我自己開車去，我們約在三峽
        福之屋日本料理，在辛○○附近，在一個老公園附近，離恩主公醫院不很遠
        ，但在途中我又接到辰○○打電話來說要去辛○○家中拜票‧‧‧」。
      (3)被告未○○稱：「‧‧‧當天我接到辰○○打電話給我，他說有一些朋友大
        家一起吃飯，當時並沒有說是哪些朋友，約在三峽福之屋日本料理店，我就
        自己開車過去，開到一半，我就接到辰○○的電話，說他們要去拜訪一位林
        先生，看我有沒有空一起去‧‧‧。」。
      (4)被告子○○稱：「‧‧‧在今年農曆新年前幾天，我原本與朋友戊○○、庚○○約好要吃飯，我們是在電話中約好的，要到一間日本料理吃飯，約好在
        餐廳碰面，我在前往餐廳途中，因為辛○○就在附近，我就順便去向他拜票
        ，我只有自己去，並沒有約別人去‧‧‧」、「我要辰○○打電話給戊○○
        說我先要向辛○○拜票再去吃飯，我並沒約他們一起去拜票，但是我在辛○○那邊都沒有看到他們。」「（問：當天約吃飯是否就是你們三人？）是的
        ，連司機辰○○共四人，沒有約未○○，因為我與他不熟。」。
      (5)是以被告子○○有無要辰○○打電話約被告未○○吃飯？而被告戊○○、庚○○及未○○三人是否係因被告子○○在途中要辰○○打電話邀約前往被告
        辛○○之花店拜票方為前往？其等就此般情節所為之供述，實顯有出入。
    2.就到達被告辛○○花店之情形部分：
      (1)被告戊○○稱：「‧‧‧我到達時子○○已到達，庚○○、未○○是在我之
        後才到達，他們兩人也是各自開車到達，我到達之後，看到辛○○在路邊賣
        花，我就拜託他投我一票，他說好，我就自己開車走了，我在場並無和庚○○、未○○、子○○說話及碰頭，我在下車前往花店的途中有遠遠看到子○○走在前面，但當我到花店時就沒有看到他人，我並沒有看到庚○○、未○○，是子○○在電話中說他們兩人也要一起吃飯，我才會認為他們兩人也會
        來這裏‧‧‧」。
      (2)被告庚○○稱：「‧‧‧在辛○○的花店我有碰到戊○○、子○○及未○○
        等三人，沒有看到辰○○，我們在花店有打招呼，各自去向辛○○打招呼，
        我在那邊只有和辛○○講過話，但我沒有向戊○○、子○○、未○○講過話
        ，只有和他們打過招呼而已。我之前在電話中已經得到辛○○的支持要投我
        一票，但我知他比較支持丑○○那一派，我擔心和戊○○一起去會影響到已
        經支持的那一票，所以我就沒有和戊○○、子○○、未○○他們一起去向辛○○講過話，我只是和辛○○打過招呼就站在後面（辯護人方文君於九十年
        十一月九日庭訊時稱此處筆錄記錄有誤，被告庚○○係陳述『我只是和辛○○打過招呼就站在外面』，參本院九十年十一月九日訊問筆錄）」、「戊○○、子○○、未○○他們有陸續過去和辛○○講過話。」、「出來後我和戊○○、子○○、未○○在花店外的馬路碰頭‧‧‧」。
      (3)被告未○○稱：「‧‧‧到那邊因為人很多，我只有看到辛○○在花店忙，
        我就舉手跟他打招呼，就在外面看花‧‧‧」、「（問：在辛○○那邊有沒
        有看到辰○○及其他要去吃飯的人？）沒有。」、「（問：那天有沒有看到
        在場的其他被告？）我沒有看到在場的被告戊○○、被告子○○、被告庚○○等人。」、「‧‧‧我當天根本沒有看到戊○○、子○○、庚○○，也不
        知道他們也是要去吃飯的人。」。然其在調查中則稱：「‧‧‧當時子○○
    、戊○○先進入邀請辛○○一起吃飯，庚○○跟隨在後，我係最後進去，辰
        ○○則留在車上。因我沒參與選舉，又跟辛○○不熟識，所以在禮貌上打了
        招呼後，我就在四周看花，而他們三人就與辛○○談論選舉尋求支持之事‧
        ‧‧」（參偵查卷第三十六頁）。
      (4)被告子○○稱：「‧‧‧我一個人去找辛○○，當時辛○○正在搬花，我向
        他說恭喜，我的監事票就拜託你一票，他說會，後來我就離開了，因為他很
        忙‧‧‧」。
      (5)是以就到達被告辛○○之花店後，被告戊○○、子○○、庚○○及未○○四
        人是否有見面？有無交談？就此情節其四人所述亦不相同。
    3.就離開被告辛○○花店之情形部分：
      (1)被告戊○○稱：「‧‧‧，離開之後，我本來要去日本料理店吃飯，我在路
        上聽到公司員工打電話來說有急事，我就又回到臺北去了，我去臺北有跟子
        ○○說我有急事要去臺北。」。
      (2)被告庚○○稱：「‧‧‧出來後我和戊○○、子○○、未○○在花店外的馬
        路碰頭，其中一人說有事不能去吃飯，是戊○○說的，大家就說不要去吃，
        我就回柑園住處。」。
      (3)被告未○○稱：「‧‧‧到那邊因為人很多，我只有看到辛○○在花店忙，
        我就舉手跟他打招呼，就在外面看花，後來又接到辰○○的電話，他說今天
        大家都有事，吃飯的事改期，我就回到我位於樹林的工地，和朋友在路邊攤
        吃飯。」。然其在調查中則稱：「‧‧‧當時子○○、戊○○先進入邀請辛○○一起吃飯，庚○○跟隨在後，我係最後進去，‧‧‧而他們三人就與辛○○談論選舉尋求支持之事‧‧‧我們在停留五分鐘後，就一同離開辛○○
        處‧‧‧。」（參偵查卷第三十六頁背面）。
      (4)被告子○○稱：「‧‧‧後來我就離開了，因為他很忙，我上車後辰○○跟
        我說有人打電話說公司有事，不能去吃飯，所以我就直接回家。」。
      (5)是以就其等離開被告辛○○之花店後，之所以未依原約定前往餐廳用餐，究
        係被告戊○○在四人見面後當場表示另有要事無法前往而取消，抑或辰○○
        以電話分別通知？就此部分其等所為之供述亦非一致。
    4.而被告辛○○就當時被告戊○○、子○○、庚○○及未○○四人前來花店之情
      形，在本院陳稱：「（問：今年農曆過年前，戊○○子○○、庚○○、未○○
      有無向你拜票？）有，那天下午辰○○有打電話問我有無在家，有無外出，我
      說沒有，他就說要來拜票，我知道他是子○○的司機。沒多久他們就來了，子
      ○○先來，再來是戊○○，至於庚○○、未○○誰先來我就不曉得了。子○○
      來跟我打招呼並拜託我投他監事票，但沒有拜託我投戊○○或庚○○的票，但
      之後不知去上廁所或是離開，接著戊○○也來，他拜託我投他一票理事票，但
      並沒有拜託我投庚○○、子○○一票，當時子○○已不在場，後來戊○○也出
      去了。後來庚○○、未○○也先後進來，庚○○有拜託我投他一票，未○○則
      說拜託支持一票，他並沒有明說要我支持誰，但我知他的意思是指要我支持一
      起來的戊○○、子○○、庚○○，他們四人在我店並沒有在一起，他們是陸續
      來的，但因客人多，我不知他們何時走。我之所以認為他們是一起來，是因為
      他們皆在辰○○打電話來說要拜票之後才來，且四人到達時間前後不到十分鐘
      。」云云（參本院九十年八月二十七日訊問筆錄），然此與其在調查及偵查中
      之供述有異，且與本院審理中被告子○○所稱並未約被告未○○前往、被告庚○○所稱僅向被告辛○○打招呼、被告未○○所稱在農會選舉期間未曾幫被告
      戊○○、子○○等人助選（參本院九十年十二月二十一日訊問筆錄）之供述均
      互為衝突，自難認其嗣後在本院改異前詞所為之供述屬實。
    5.而證人即被告子○○之司機辰○○固在本院證稱：「‧‧‧當天子○○中午要
      去吃飯，我不知去哪裏吃，當時他好像有約幾個朋友，我有幫他打電話給未○○，跟他說要去三峽吃飯，說到三峽再連絡，到了三峽之後，子○○叫我開到
      三峽菜市場去，他就下車，我留在車上，沒有多他就上車，上車後他就說要回
      樹林，吃飯的事好像取消了。我沒有打電話給庚○○、未○○、戊○○說要去
      辛○○家拜票，子○○下車可能去拜票，因我有聽他電話中說要拜票的事，我
      在那裏並沒有見到戊○○、庚○○、未○○。」、「（請訊問證人有無看到子
      ○○下車時帶東西？知不知和誰拜票？）他沒帶，他應是和辛○○拜票，下去
      到上來不到五分鐘。」云云，惟此與被告子○○所稱未請其打電話約被告未○○吃飯，但有請其打電話告訴戊○○要前往辛○○處拜票云云，及被告未○○
      、庚○○所稱係前往三峽途中接獲證人辰○○之電話通知而前往辛○○處拜票
      等情均不一致，已難遽信屬實，並參酌其係被告子○○之司機，為迴護被被而
      故為有利被告之不實陳述，衡情亦非無此可能，是其所為上開證述實無足採信
      。
    6.綜上，被告戊○○、子○○、庚○○及未○○四人所稱前往被告辛○○花店之
      情形，就如何邀約及到達、離開之情形等，所述均有偌大之差異，復與被告辛○○、證人辰○○之供述相違，茍其等確僅係原欲一同用餐而於途中臨時起意
      前往被告辛○○之住處拜票，則就當日之情形似不致有如此相互矛盾之陳述，
      足認所辯應係事後圖卸編排之詞，不足採信。
  (五)又被告辛○○、戊○○及未○○雖均辯稱被告辛○○在未○○家中僅係向被告戊○○表明因曾受丑○○曾幫助，故不能將票全部投給戊○○這一派，並無所謂退
    還五十萬元之事云云。惟此與被告辛○○在調查及偵查中明確陳述將五十萬元之
    賄款拿到未○○家中還戊○○本人之供述顯有出入，且觀乎卷附通訊監察作業報
    告表關於被告辛○○與丑○○之通話內容，在被告辛○○告知丑○○收到被告戊○○等人致送之賄款後，二人尚有如下之對話：「我打電話到藍老二（按即指被
    告未○○）那，啊他說你這樣就想算了嗎？他問我要蓋給誰，我說給他聽啦，啊
    我這組，我能不蓋嗎？叔仔我怎麼可能違背，啊義和他老婆遷來這幫忙，我怎麼
    能背棄人家，最後他說最基本他和玉銅那票要蓋下去，一定要做到，現在局已經
    排下去，作不到日子會很難過，所以我只好答應他。」、「（答應歸答應他啦，
    那有收回去嗎？」有啦。」（參偵查卷第一百十四頁），應堪認所指收回之物係
    前所稱五十萬元之賄款。是以被告辛○○、戊○○及未○○此部分所辯亦非實在
    。
  (六)再者被告未○○交付被告辛○○之五十萬元，均係一千元之紙幣，每疊為十萬元
    （即一百張）共五疊，並裝於紙袋中，此經被告辛○○在調查中供述甚明，是該
    賄款體積非大，復以紙袋包裝遮蔽，自外觀上未必能知悉其內之物，自非無於有
    旁人在場仍為交付之可能。況依前開被告辛○○與丑○○之通話內容：「‧‧‧
    他就丟下，就叫我收起來。小心一點，然後轉頭就走。」、「人一大堆，也不能
    在那裏推來推去。」、「五十啦，用紙包，用袋子袋著。」等語（參偵查卷第一
    百十二頁），尤足證明被告確係在店內尚有其他客人之時收受被告未○○交付之
    賄款。
  (七)另被告庚○○雖於事前即已獲得被告辛○○之支持，且於當日與被告戊○○、子
    ○○、未○○等人前往辛○○之花店時，在被告未○○交付以紙袋裝之款項時係
    站在店外，此有前揭通訊監察譯文附卷可參（參偵查卷第九十九頁、第一百十二
    頁），然被告庚○○在此次樹林市農會選舉中係與戊○○、子○○、未○○等人
    同一派系，已如前述，且其與被告辛○○熟識，而被告子○○、未○○、辛○○
    並不喜歡被告戊○○，此據被告庚○○、未○○、子○○等人在調查中供明在卷
    （參偵查卷第二十七頁、第三十六頁、第三十八頁背面、），是其為同派系之戊○○、子○○能為勝選而帶同其等向被告辛○○請託，衡情非無此可能。況賄選
    係犯罪行為，如被告庚○○對此事前確不知情，被告戊○○、子○○、未○○實
    無偕同不知情庚○○一同前往致送賄款之可能，堪認其等四人就此係事先已有謀
    議。
  (八)綜上所述，本件被告辛○○在調查及偵查中已就前揭犯罪事實為自白及不利被告
    戊○○、子○○、庚○○、未○○等人之供述，核與證人丑○○、卯○○之證述
    相符，復有通訊監察作業報告表記載之通訊譯文可資佐證，堪信被告辛○○在調
    查及偵查中所為自白及不利被告戊○○、子○○、庚○○、未○○等人之供述應
    與事實相符；而被告戊○○、子○○、庚○○、未○○及辛○○所為置辯，核均
    屬事後圖卸之詞，不足採信。從而本件事證明確，被告戊○○、子○○、庚○○
    、未○○及辛○○之犯行，均堪予認定。
二、按農會法第四十七條之一第一項第一款、第二款所定之「有選舉權之人」之含義
    ，其內涵、外延如何？應屬於法院審判時得加以闡述界定範圍。蓋罪刑法定主義
    中所謂犯罪之法定原則，不外指構成要件之明文化與明確性而言，我國投票行賄
    或受賄之成立犯罪及其刑罰，均分別在刑法、公職人員選舉罷免法及農會法中頒
    訂明文，且其所規定「有選舉權之人」、「有投票權之人」之主體構成要件，用
    語簡要，文義亦無過於抽象晦澀或乖離社會通念之處，縱對該項「選舉權」資格
    ，究竟應否於行為之際，同時現實具備乙項，容有詮釋之空間，然無論將「有選
    舉權之人」，解釋為「現實已有選舉權之人」，抑或包括所有預期至投票日前取
    得選舉權之人，核其就賄選適用主體之構成要件，表示之用語，所應具備「選舉
    權」及「人」兩項概念特徵而言，仍具一定內涵之相對具體，不失其文義之預測
    可能性，尚無構成要件陷於模糊不明而有礙於犯罪明確性之問題。而刑法解釋之
    特徵，大多針對構成要件之規定而為，影響及於犯罪之成立與否，又刑罰在剝奪
    行為者之法益，所關至重，依罪刑法定主義犯罪明確性之原則，刑法之解釋應從
    嚴格，是以刑法禁止類推解釋，不得於刑法所未規定之事項，就其他近似條文，
    比附援引而為適用，以免深文羅織，以無為有，隨心之好惡，創造新的犯罪，以
    保人權；但容許論理解釋，得在罪刑規定文義範圍內，本於論理法則，推求立法
    原意，而闡明法律之真義，以期正確妥當之適用。而論理解釋之結果，擴大其適
    用範圍，則謂之擴張解釋。再關於擴張解釋與類推解釋，兩者究應如何區別，以
    為取捨，論者有謂：前者僅在成文之文字可能意義之界限內為之，後者則超越其
    可能意義之界限。至如何情形始屬「成文文字可能意義」之界限內，亦即「文義
    可能」之範圍內，實務上恒以擴大解釋前與擴大解釋後之內涵是否相同為斷，以
    邏輯上有所謂「內涵」及「外延」而論，凡法律用語所表示事物共具之特質（亦
    即「內涵」）相同者，屬之；至於相同內涵之用語，其所表示外部事務之集合，
    亦即「外延」，縱或模糊或多樣，但因不影響其用語彼此間內涵之同一性，本諸
    「內涵不變，外延亦不變」之原則，仍應解釋其為仍在「文義可能」範圍之內。
    細繹「有選舉權之人」之用語，以「人」加上「有選舉權」兩項特徵為其內涵，
    是以將農會法第四十七條之一第一項第一款、第二款所定之「有選舉權之人」認
    包括「所有預期至投票日前取得選舉權之人」，不侷限於「行為時業已具有選舉
    權之人」，而擴大「有選舉權之人」之適用範圍，固屬擴張解釋，然仍屬其文義
    之預測可能範圍內，而得為正當之論理解釋，尚不發生在不具相同特徵內涵基礎
    上，溢出文義可能範圍，而就法律未規定之事項比附援引之類推適用。再自立法
    目的觀之，選舉行賄罪、受賄罪立法目的無非為維持選舉之公正及純正，在由經
    一定選舉當選之人行使投票權之選舉中（如縣市議會之正副議長，及農會理事長
    、常務監事等之選舉），候選人如在投票人當選之前，即對於有意參選之人預為
    賄賂，並約定於其等當選後投票為一定之選舉權行使，此等提前賄選行徑，敗壞
    選風尤甚，其可非難性較諸候選人於投票人當選後始向之行賄或由其受賄之情形
    ，並無二致，若猶拘泥於狹隘之字義解釋，謂「有選舉權之人」，須一律以行賄
    、受賄時已現實具有「有選舉權人」之資格者為限，而排除其中於行賄、受賄當
    時尚未取得選舉權，惟事後已取得選舉權之人於其外，類此提前賄選之行為，法
    律即無從予以約制處罰，無異鼓勵賄選者提前為之，以為脫法，顯非立法本意。
    而此等賄選情形，其提前賄選之雙方，於行賄、受賄當時，均預期以行賄之對象
    或受賄之主體將來當選取得選舉權時，再履行投票選舉行賄者（或特定之人），
    始達成雙方約定之條件，此原在賄選者之預期及其犯意之範圍內，均為其犯罪行
    為內容之一部，並不以其賄選在先，當選在後，而影響其犯意。最高法院九十年
    七月三日九十年度第六次刑事庭會議決議，就縣市議會正副議長候選人於縣市議
    員宣誓就職前即對之行賄之情形是否該當於刑法第一百四十三條、第一百四十四
    條投票行賄、受賄罪，亦持相同之見解。是以，對農會法第四十七條之一第一項
    第一款、第二款所定之「有選舉權之人」不侷限於先取得投票權而行、受賄之傳
    統形式上文義之解釋，以其既有行、受賄之行為，及約許之實，並已取得選舉權
    為已足，不問其間之先後順序，均符「可能之文義」之界線，此與一般人民法的
    感情相契合，且為一般人民所得接受及認知，並無違背罪刑法定主義之虞。本件
    被告辛○○於九十年一月十五日理事、監事候選人登記日截止後之一月下旬某日
    受收被告戊○○、子○○、庚○○、未○○等人交付之五十萬元時，雖尚未當選
    會員代表，然因其在所屬南園小組之會員代表選舉中係同額競選，必定能當選會
    員代表，此均為被告被告戊○○、子○○、庚○○、未○○及辛○○所認識，並
    約定被告辛○○於當選會員代表後為其選舉權一定之行使，而被告辛○○日後在
    同年二月十五日會員代表選舉中並為當選，依前開之說明，其自仍農屬會法第四
    十七條之一第一項第一款、第二款所定之「有選舉權之人」。核被告戊○○、子
    ○○、庚○○、未○○四人所為，均係犯農會法第四十七條之一第一項第二款之
    對有選舉權之人交付財物而約其為一定之行使罪，被告辛○○則係犯同法第四十
    七條之一第一項第一款之有選舉權人收受財物而許以選舉權為一定之行使罪，雖
    其事後已將賄款退還，仍無解於原已成立之犯罪。被告戊○○、子○○、庚○○
    、未○○四人間就所犯上開之罪，有犯意之聯絡及行為之分擔，俱為共同正犯。
    按選舉乃民主政治最重要之表徵，攸關國家政治良窳及社會風俗之良善甚鉅，而
    賄選為敗壞選風之主要根源，本院審酌被告戊○○、子○○、庚○○不思以合法
    方式競選，竟與被告未○○共同謀議以賄賂之方式圖謀當選，嚴重破壞選舉之公
    平性與選舉文化及社會風氣，被告辛○○則收受賄賂，助長買票風氣，惟念被告
    子○○、庚○○、辛○○及未○○素無前科，被告戊○○則除於七十年間曾因竊
    盜罪經臺灣臺北地方法院以七十年易字第十七號判處有期徒刑三月，並已於七十
    年十一月三日以易科罰金執行完畢外，亦無其他犯罪紀錄，此有臺灣高等法院檢
    察署刑案紀錄簡覆表在卷可按，其等品行非劣，及犯罪手段、方法、犯罪後之態
    度等一切情狀，各量處如主文所示之刑，並均諭知易科罰金之折算標準，以示儆
    懲。另按「上訴人所收受之賄賂，依刑法第一百二十二條第四項，固應沒收或追
    徵其價額，但既退還行賄人，即不能更向受賄人追徵。」最高法院二十二年度上
    字第二二六○號判例闡示甚明，上開判例要旨雖係就刑法第一百二十二條第四項
    違背職務受賄罪之特別沒收規定所為，然其規定與農會法第四十七條之一第二項
    之規定相同，自得援引之，則被告辛○○所收受之財物五十萬元，既已退還被告
    戊○○，依上開說明，無從再依農會法第四十七條之一第二項之規定宣告沒收；
    而該五十萬元之賄款既已交還被告戊○○，即為被告戊○○所有供其與被告子○○、庚○○、未○○共犯本件農會法第四十七條之一第一項第二款犯罪所用之物
    ，雖未扣案，惟亦無證據可證已然滅失，仍依刑法第三十八條第一項第二款之規
    定，在被告戊○○、子○○、庚○○、未○○四人刑之宣告項下併為沒收之諭知
    。
貳、被告癸○○、丁○○及丙○○部分：
一、公訴意旨略以：被告癸○○、丁○○（原名吳如立）、丙○○三人，為阻止樹林
    市農會第十四屆農會代表丑○○參與角逐理事長，竟共同基於犯意之聯絡，於九
    十年二月二十二日上午，在臺北縣樹林市○○街一二八號，農會會員代表甲○○
    住宅門口，以言詞辱罵恐嚇前來拜票之丑○○稱：拜啥小，回去啦，回去給人幹
    （台語譯音）。並阻擋其去路，致丑○○心生恐懼，不敢前往甲○○家中拜票，
    以強暴、脅迫妨害丑○○之競選等情，因認被告癸○○、丁○○、丙○○三人均
    犯農會法第四十七條之三第一項之罪嫌。
二、按犯罪事實應依證據認定之，無證據不得推定其犯罪事實；又不能證明被告犯罪
    者，應諭知無罪之判決，刑事訴訟法第一百五十四條、第三百零一條第一項分別
    定有明文。又犯罪事實之認定，應憑真實之證據，倘證據是否真實尚欠明確，自
    難以擬制推測之方法，為其判斷之基礎，最高法院著有五十三年臺上字第六五六
    號判例可循。且刑事訴訟上證明之資料，無論其為直接或間接證據，均須達於通
    常一般之人均不致有所懷疑，而得確信其為真實之程度，始得據為有罪之認定，
    若其關於被告是否犯罪之證明未能達此程度，而有合理懷疑之存在，致使無從形
    成有罪之確信，根據「罪證有疑，利於被告」之證據法則，即不得遽為不利被告
    之認定，亦有最高法院七十六年度臺上字第四九八六號判例可稽。
三、公訴人認被告癸○○、丁○○、丙○○三人涉犯右開犯行，無非係以被害人丑○○指訴無訛，並當庭指証被告癸○○、丁○○、丙○○三人口卡在卷；參以甲○○亦陳稱在競選期間，確實有多位不詳人士，在其住處外徘徊等情之證據及理由
    ，為其論據。訊之被告癸○○、丁○○、丙○○三人均堅詞否認有何犯行，被告
    癸○○辯稱案發當日均桃園在家中；被告丙○○則辯以當日上午伊向被告丁○○
    借車載其母親至內湖拔罐，下午三、四時與巳○○各開乙輛車至臺北縣樹林市○○街還車予被告丁○○，再由巳○○載其返家；被告丁○○則以當天因車子為被
    告丙○○借走而待在家中，伊連甲○○家在哪都不知道等語置辯。
四、經查：
  (一)證人丑○○固於調查及偵查中均指於右時地遭被告癸○○、丁○○、丙○○三人
    言語恐嚇而無法進入甲○○家中拜票云云（參偵查卷第八十二頁背面、偵查卷第
    二百十五頁），惟其在調查及偵查中均係依調查員及檢察官提示之被告癸○○、
    丁○○、丙○○口卡片影本及刑事案件影像基本資料列印報表而為指認，此有上
    開筆錄可稽，並經證人丑○○在本院審理中陳明在卷。惟卷附上開口卡片影本及
    刑事案件影像基本資料均非清晰，證人既未親自面對被告癸○○、丁○○、丙○○三人，徒憑上述並非清晰之書面影像資料能否為正確之指認，已非無疑。經本
    院命證人丑○○當庭指認後，則明確陳稱案發當天並未見到被告丙○○，亦不記
    得有無見到被告癸○○在場，而僅能確認被告丁○○係當天叫其不要進去之人云
    云（參本院九十年八月二十七日訊問筆錄），是以證人丑○○於警訊及偵查中指
    稱被告丙○○、癸○○出言恐嚇而無法進入甲○○家中拜票之部分，實仍存有瑕
    疵，難認為與事實相符，自不足採信。
  (二)被告丙○○及證人巳○○均證稱當日下午三、四時許，其二人各駕駛乙輛車至臺
    北縣樹林市○○街之天橋下，由被告丙○○將所借之車輛還予被告丁○○，再由
    巳○○載其返家等情一致（參本院九十年十一月三十日訊問筆錄），該地與甲○○之住處同在臺北縣樹林市○○街，是以尚不能排除被告丁○○於案發時即同日
    上午在甲○○家門前之可能性。然證人丑○○所稱當日遭攔阻之情形，僅有其一
    人之指述，而依其所述，現場亦僅有其一人親睹當時之情形，是以證人丑○○之
    證述是否屬實，即本件應予調查之重點。查證人即當時陪同被告欲一同前往甲○○家中之證人己○○證稱：「當天我和丑○○去祭拜一位剛過世的前任常務監事
    ，回程的時候，丑○○說要順道去拜訪甲○○，那天是我開車，我載他到千歲街
    ，過了甲○○的家中，給他下車，我先去別的巷子停車，停好了之後，我就往甲○○家走，走到一半，我就遇到丑○○，他說甲○○不在家，所以我們就回到車
    上離開，離開之後，他叫我載他到證人午○○家中，之後我就回農會上班。」、
    「（問：丑○○有無跟你說他被恐嚇不能進去的事？）他在車上沒有談什麼，他
    說甲○○不在家。我也不知道他為何知道甲○○不在家。」、「他沒有說他被阻
    攔的事，只是跟我說甲○○不在。」等語（參本院九十年十二月二十八日訊問筆
    錄）。然證人丑○○既係與證人己○○一同前往甲○○住處欲為拜票，僅因證人
    己○○尚需停車而由證人丑○○先下車至甲○○住處，茍證人丑○○真有遭人恐
    嚇以致不能進入甲○○家中並折返己○○停車處，理應將此等情事告知同行之己○○，然其非但未將遭恐嚇之事告知同行之己○○，且又向己○○表示甲○○不
    在家，則其嗣後所稱係因遭人恐嚇無法進入向甲○○拜票乙節，實難取信於人。
    況證人丑○○尚稱：「（問：己○○當天跟你一起去？）他當天幫我開車，載我
    到證人甲○○家門口後，他就去找停車位，後來我進不去，就去找他，當時他未
    找到停車位，我們就走了，他沒有看到現場的情形，我上車後有跟他說有人擋住
    不讓我進去，我有跟他說有人罵我，但沒有跟他說罵我的內容，他就載我到證人
    午○○家去。」云云（參本院九十年十一月三十日訊問筆錄），此與證人己○○
    在本院結證所言證人當時係表示甲○○不在家，並未告知遭攔阻之情形等語顯有
    出入，尤難遽行資為不利被告癸○○、丁○○、丙○○三人之認定。
  (三)且縱認被告癸○○、丁○○、丙○○三人即為當時在甲○○家門外監視之人，然
    證人寅○○在本院證稱：「（問：丑○○有無告訴你他去拜票進不去的事？）有
    ，哪一天我記不得了，只知道要投票，他在電話中說他要進去拜票但進不去，要
    去甲○○家，他家有人擋著不讓他進去，說對方口氣不太好‧‧‧」等語（參本
院九十年八月二十七日訊問筆錄）；證人午○○證稱：「（問：當時他有無提到
    他被別人恐嚇？）當時他只有說他不能進去，實際情形我不記得了。我不記得他
    有無說為何被恐嚇的原因。」、「事隔太久我只記得他說他不能進去，至於他有
    無說為何原因我沒有印象。」等語（參本院九十年十一月三十日訊問筆錄）。是
    由證人寅○○、午○○之證述，即便證人丑○○當時確曾向其等表示上開證述內
    容，然證人丑○○所告知其等之情形實甚模糊籠統，究竟丑○○所稱當時在甲○○家門外之人口氣不太好而擋住不讓其進入是如何之情形？有無為何等危害之通
    知或其他非法行為？此等關乎構成要件之待證事實，由證人寅○○、午○○之證
    述實尚無從得其明瞭。況證人丑○○當時對在場之證人己○○係告以因甲○○不
    在家而未進入拜票，已如前述，顯與證人寅○○、午○○之證述相左，且證人己○○、寅○○、午○○均係由證人相儒告知現場之情形，並未親眼目睹，然證人
    丑○○對其等所述之內容竟各不相同，復互為矛盾，則證人丑○○所為被告癸○○、丁○○、丙○○三人犯行之供述真實性，尤值存疑。
  (四)證人甲○○在警訊中固稱：「‧‧‧在農會代表選舉後，我不論出門或在家，都
    有人在外面監視我，我也不認識他們是誰‧‧‧」、「（問：在你住處外監視的
    人大約有幾人？）有二個人，在我住處外監視我，因我視力較不好，所以只知道
    有二人，其他就不清楚了。」等語（參偵查卷十四頁），惟其未能指明在外監視
    究係何人，亦未見證人丑○○所稱遭人攔阻之情形。況證人甲○○在偵查中稱：
    「（問：二月二日那天有人去你家門口擋住，不讓人拜票？）我不知情，那天我
    去田裏做事。」（參偵查卷第二百二十七頁），本院審理中則稱：「‧‧‧那天
    我在田裡工作，寅○○打電話來知道我在田裡就到田裡來找我，說有人在你門口
    監視守著，我說我沒有和人結怨，他又說丑○○要去向你拜票，有人在門口進不
    去，我當天中午回去，下午就看到有人守在門口，是我不認識的人。」等語（參
    本院九十年八月二十七日訊問筆錄），是以證人甲○○僅能證述確有人在其門口
    監視，然對於監視之人係何人？有無攔阻證人丑○○？等情，均無法證明。自尚
    不得僅據證人甲○○之證述，即擬制推測被告癸○○、丁○○、丙○○有以以強
    暴、脅迫妨害丑○○之競選之犯行。
  (五)綜上所述，本件得充為直接證明被告癸○○、丁○○、丙○○犯行之證據，實僅
    有證人丑○○之證述，至於證人己○○、寅○○、午○○、甲○○之證述因均非
    直接見聞所得，且其內容亦未直接指明行為之人即為被告癸○○、丁○○、丙○○，自不足為直接之證明，而僅能作為證人丑○○證述之輔助證據。然證人丑○○之供述實存在顯著之瑕疵，且證人己○○、寅○○、午○○等人所為之證述，
    所稱當時證人丑○○告知之情形亦有極大出入，顯見證人丑○○當時分別告知其
    等之內容並非相同，而證人甲○○僅能證述確有人在其門口監視，至於對於監視
    之人係何人？有無攔阻證人丑○○？等情，均無法證明，是以證人己○○、寅○○、午○○、甲○○之證述，亦無得為證人丑○○不利被告癸○○、丁○○、丙○○述供述之佐證。此外，復查無其他積極事證可為證明被告癸○○、丁○○、
    丙○○三人確有何犯行，則卷存事證就公訴意旨所指此部分犯罪，實尚未達於通
    常一般之人均不致有所懷疑，而得確信其為真實之程度，仍有合理懷疑之存在，
    致無從形成有罪之確信。依前開之說明，並基於罪疑唯輕之刑事訴訟原則，被告
    癸○○、丁○○、丙○○犯行均屬不能證明，本院依法應為無罪之諭知。
據上論斷，應依刑事訴訟法第二百九十九條第一項前段、第三百零一條、農會法第四
十七條之一第一項第一款、第二款，刑法第十一條前段、第二十八條、第四十一條第
一項、第三十八條第一項第二款、罰金罰鍰提高標準條例第二條，判決如主文。
本案原起訴檢察官吳宗光經專函通知惟未到庭，由本院通知檢察官郭緯中到庭執行職
務。
中      華      民      國      九十一      年      二      月    八    日
                                  臺灣板橋地方法院刑事第二庭
                                          法  官  楊  博  欽
右正本證明與原本無異。
如不服本判決，應於判決送達後十日內，向本院提出上訴狀。
                                          書記官  潘  文  賢
中      華      民      國      九十一      年      二      月    八    日
附錄本案論罪科刑法條全文：
第四十七條之一
  農會之選舉有左列行為之一者，處三年以下有期徒刑，得併科三萬元以下罰金：
    一有選舉權之人，要求、期約或收受財物或其他不正利益，而許以不行使其選舉
      權或為一定之行使者。
    二對於有選舉權之人，行求、期約或交付財物或其他不正利益，而約其不行使選
      舉權或為一定之行使者。
    三對於候選人行求、期約或交付財物或其他不正利益，而約其放棄競選或為一定
      之競選活動者。
    四候選人要求、期約或收受財物或其他不正利益，而許以放棄競選或為一定之競
      選活動者。
  犯前項之罪者，所收受之財物沒收之。如全部或一部不能沒收時，追徵其價額。
